臺灣臺北地方法院民事判決　　　　　　　　96年度醫字第25號
原　　　告　邱怡蓉
訴訟代理人　劉緒倫律師
被　　　告　徐典雄
訴訟代理人　張家琦律師
　　　　　　林鳳秋律師
複代理人　　曾酩文律師
　　　　　　陳亭如
上列當事人間請求損害賠償事件，本院於民國100年12月15日言
詞辯論終結，判決如下：
    主  文
原告之訴駁回。
訴訟費用由原告負擔。
    事實及理由
一、原告起訴主張：原告於民國95年上半年至被告診所求診，經
    被告於3月份、5月12日、5月19日進行3次術前評估後，於95
    年5月20日對原告進行上眼瞼提肌縮短及懸吊手術，於95年5
    月27日複診時，被告評估前次手術失敗，當日對原告再進行
    右眼眼皮調整手術，於95年5月29日複診時，被告評估應再
    對原告進行右眼懸吊手術並於當日進行。惟因被告手術失敗
    ，致原告右眼眼尾產生明顯疤痕，眼皮寬度不對稱，左右眼
    大小不對稱，外雙眼皮變成內雙眼皮，上眼瞼外翻，且因手
    術縫合不良使兩眼已產生慢性結膜炎之情形，原告因此受有
    下列損害：醫療費用：包括退還原告已支付被告之醫療費
    用新臺幣（下同）35,000元、被告須另擇醫師重修之醫療費
    用8萬元、去疤手術費用12,000元、原告於96年1月11日至三
    軍總醫院就診費用580元。增加生活需要之費用：包括原
    告額外購買外框厚重且有色鏡片眼鏡之花費3,000元、購買
    去疤藥膏花費1,800元、皮膚科門診掛號費及醫師診察費350
    元。喪失或減少勞動力之損害：因被告手術失敗致原告無
    法如期工作所造成之損害，請求1年之賠償，以原告之前平
    均每月薪資58,125元計算，共計697,500元。精神慰撫金
    ：手術失敗使原告遭受前所未有的巨大壓力和陷入未知的恐
    懼中，甚至產生輕生念頭，精神上苦不堪言，故請求150萬
    元，以上共計2,330,230元，爰依侵權行為之法律關係，請
    求被告賠償。另97年5月27日及97年5月29日之手術，被告並
    未術前告知，違反醫療法第63條第1項規定，應依消費者保
    護法第7條規定負賠償之責。並聲明：被告應給付原告2,330
    ,230元。
二、被告則以：原告於94年7月12日即有至被告診所就診，且原
    告曾先行至其他醫療院所施行過眼部手術，才多次至被告診
    所要求被告為其施作眼部補救手術。被告為原告施行眼部補
    救手術前，即已向原告說明可能發生之併發症，並未保證施
    行該手術必定成功，多次請其慎重考慮，已善盡告知說明義
    務，被告係在原告表示已考慮清楚同意手術後，始為原告施
    行手術，被告於95年5月20日為原告手術後，於同年月27日
    、29日於同一手術範圍內進行調整，並持續於門診進行術後
    情況之追蹤，至95年底原告未再回診，被告有以電話留言通
    知其回診，惟均未獲回應。原告主張於96年1月11日後有結
    膜炎症狀，顯與系爭手術無關，而係與原告先前之病史及生
    活習慣有關，原告指述之手術傷害，多所不實，且縱有所謂
    之傷害，亦係原告先前眼瞼下垂及接受其他手術或本身眼科
    疾病所造成，與系爭手術無關，而鑑定結果亦認定被告醫療
    行為符合醫療常規，並無過失等語，資為抗辯。並聲明：如
    主文第1項所示。
三、兩造不爭執之事實：
  (一)被告於95年5月20日對原告進行上眼瞼提肌縮短及懸吊手術
    ，嗣於95年5月27日、95年5月29日原告回診時，再進行修補
    手術，並有被告出具之診斷證明書可證（見北調字卷第9頁
    ）。
  (一)原告於96年間就醫時，有兩眼慢性結膜炎之症狀，於99年間
    就醫時，有乾眼症、角結膜炎、兔眼（右眼）、併發性白內
    障、上眼瞼手術術後合併疤痕不對稱與右眼眼皮過高等症狀
    ，並有三軍總醫院、慈濟醫院臺北分院、臺北市立聯合醫院
    仁愛院區出具之診斷證明書可證（見北調字卷第15頁、醫字
    卷(三)第11、12頁）。
四、本件應探究者為：(1)原告前開症狀與被告手術間有無因果關
    係？(2)被告有無疏失或違反醫療常規之處？茲析述如下：
  (一)依臺北市立聯合醫院仁愛院區眼科病歷紀錄，92年之就醫紀
    錄顯示，原告有雙眼慢性過敏性結膜炎、右眼結膜出血、雙
    眼乾眼症及雙眼白內障（疑嬰兒、青年及初老期白內障）。
    97年之就醫紀錄顯示，原告有雙眼上輪部角結膜炎（雙眼其
    他慢性過敏性結膜炎）、雙眼乾眼症、右眼無兔眼（無閉合
    不全）及雙眼白內障。99年之就醫紀錄顯示，原告有雙眼乾
    眼症、雙眼角結膜炎、右眼輕微兔眼（輕微閉合不全）及雙
    眼白內障（併發性白內障）。依臺大醫院眼科病歷紀錄，原
    告於94年就醫紀錄未記載角結膜狀況，97年之就醫紀錄記載
    ，原告有雙眼結膜充血、雙眼乾眼及右眼瞼退縮。依三軍總
    醫院眼科病歷紀錄，原告於96年就醫紀錄記載，有雙眼上輪
    部角結膜炎（雙眼慢性過敏性結膜炎）。依慈慧內科眼科聯
    合診所病歷紀錄，原告於96至97年就醫紀錄記載，有雙眼上
    輪部角結膜炎。依慈濟醫院臺北分院眼科病歷紀錄，原告於
    98年就醫紀錄記載，有雙眼結膜炎。就以上資料分析，原告
    之乾眼症、慢性結膜炎症狀最早記錄於92年臺北市立聯合醫
    院仁愛院區眼科病歷，與95年眼皮手術應無關聯。上輪部角
    結膜炎之發生原因，可能與乾眼症、隱形眼鏡配戴及甲狀腺
    眼部病變相關，好發於女性，若因眼皮手術造成之眼皮閉合
    不全（兔眼），多造成曝露性角結膜炎，與病歷記載原告症
    狀不符，故無法證明原告角結膜炎與95年眼皮手術有關。原
    告雙眼白內障之最早記錄，於92年臺北市立聯合醫院仁愛院
    區眼科病歷，診斷為疑嬰兒、青年及初老期白內障，故無法
    證明95年眼皮術後之白內障與手術有關，有行政院衛生署醫
    事審議委員會編號：0000000鑑定書在卷可稽（見醫字卷(三)
    第74頁）。
  (二)依被告診所病歷紀錄所示，原告於95年3月8日至被告診所就
    診，主訴為：陽明醫院（應為中心診所醫院之誤植）手術
    後，兩側雙眼皮太寬。兩眼仍睡眼惺忪，無法張太開。
    原告後悔未接受被告建議之雙眼瞼提肌縮短手術，檢查為：
    兩側眼瞼下垂。兩側上眼瞼疤痕。病人非常緊張（神
    經質），被告建議原告若接受上眼瞼手術，至少應於上一次
    手術過後之6至9個月後實行，較為適合，並告知原告再度施
    行上眼皮手術技術上較困難，且有發生併發症之風險較高，
    另建議原告回去再等2個月，做些功課，考慮清楚再決定是
    否要重做雙眼皮修改手術（見醫字卷(一)第140、141頁、醫字
    卷(三)第72、73頁）。原告於95年5月11日回診時，提出有關
    再度施行上眼瞼手術之問題，包括手術方法、手術時間、術
    後恢復時間、手術之風險及併發症，被告告知原告再度施行
    上眼瞼手術較第一次眼瞼手術困難，且有可能有些併發症，
    包括術後出血、感染、不對稱、疤痕、過度矯正或矯正不夠
    （have some complications including post op bleeding
    、infection、asymmetry、scar、overcorrection or
    undercorrection），甚至術後需要2次以上手術來矯正，手
    術非100％可成功，有些病人術後無法閉眼，但術後1至2個
    月後會改善，原告表示已考慮很久，而且也做了很多功課，
    已經受不了眼睛，拜託被告做雙眼皮修改手術，被告遂將手
    術安排95年5月20日，同時告知原告術前應注意事項（見醫
    字卷(一)第142、143頁、醫字卷(三)第73頁）。原告於95年5月
    19日回診時，詢問有關手術問題，被告再次向原告說明手術
    的方法、名稱、建議做手術的原因、可能發生的併發症，包
    括出血、感染、不對稱、疤痕、矯正不夠或過度、手術成功
    率並非百分之百等，因原告非常緊張，被告再次建議要不要
    回去再考慮一下，原告還是決定要做手術（見醫字卷(一)第14
    3、144頁、醫字卷(三)第73頁）。另行政院衛生署醫事審議委
    員會編號：0000000鑑定書認定：被告於95年5月20日為原告
    施行手術後，因有血塊，故於95年5月27日進行清除，95年5
    月29日再施行提眼肌懸吊手術，嗣後因血塊形成及血塊清除
    後之纖維化及沾黏，造成右眼比左眼大很多（右眼兔眼）及
    後續許多症狀，被告於95年5月20日所施行之兩側上眼瞼提
    眼肌縮短手術，於術後造成血塊形成及提眼肌懸吊處鬆脫，
    因而必須進行第二次及第三次手術，此併發症雖不常發生，
    但仍屬上眼瞼手術可能發生之併發症，故本案尚未發現被告
    有疏失或違反醫療常規之處（見醫字卷(三)第74頁）。由上可
    知，原告於94年間在中心診所醫院進行上眼瞼成形手術（即
    雙眼皮手術）後，於95年間又至被告診所希望進行上眼瞼手
    術，被告告知再度施行上眼瞼手術技術上較困難，且發生併
    發症之風險較高，包括術後出血、感染、不對稱、疤痕、過
    度矯正或矯正不夠等併發症，甚至術後需要2次以上手術來
    矯正，手術非100％可成功，並請原告回去考慮清楚再決定
    是否進行，原告考慮過後仍決定進行手術，足徵被告已盡告
    知說明義務，則原告手術後發生兔眼（右眼）、上眼瞼手術
    術後合併疤痕不對稱與右眼眼皮過高等症狀，縱與被告手術
    有關，然因被告於手術前已告知發生併發症之可能，難認被
    告有何疏失或不符醫療常規之處。
  (三)原告雖以被告遲至97年6月19日始提出完整病歷為由，主張
    病歷上有關併發症之告知為事後添加。但僅依被告於97年6
    月19日提出完整病歷之事實，尚難遽認病歷上有關併發症之
    告知為被告事後添加，更難謂病歷上有關併發症之告知為虛
    偽不實，而原告復未提出其他證據以佐其說，故原告就此主
    張，並非可採。
  (四)原告另主張：97年5月27日及97年5月29日之手術，被告並未
    術前告知，違反醫療法第63條第1項規定，應依消費者保護
    法第7條規定負賠償之責等語。然97年5月27日及97年5月29
    日手術，係原告97年5月20日進行手術後，於術後回診時，
    被告就傷口情形所為之醫療處置，可認係97年5月20日手術
    之延續，且原告當場並未為反對之表示，難認因此即違反醫
    療法第63條第1項規定。更何況，醫療手段之採取係為救治
    病人之生命及健康，就特定之疾病，醫師原係以專業知識，
    就病患之病情及身體狀況等綜合考量，選擇最適宜之醫療方
    式進行醫療。若將無過失責任適用於醫療行為，則醫師為降
    低危險行為，可能以治療副作用之多寡及輕重為依據，反而
    延誤救治時機，增加無謂醫療資源之浪費，並非病患與社會
    之福，是應以目的性限縮解釋之方式，將醫師所提供之醫療
    行為排除於消保法之適用（最高法院95年度台上字第2178
    號判決參照），是原告主張被告應依消費者保護法第7條規
    定負賠償之責，顯難憑採。
五、綜上，原告兩眼慢性結膜炎、乾眼症、角結膜炎、併發性白
    內障等症狀，與被告手術無因果關係，而原告兔眼（右眼）
    、上眼瞼手術術後合併疤痕不對稱與右眼眼皮過高等症狀，
    縱與被告手術有關，但因被告於手術前已為相關併發症之告
    知，難認被告有何疏失或不符醫療常規之處。從而，原告依
    侵權行為之法律關係、消費者保護法第7條規定（違反醫療
    法第63條規定），請求被告給付原告2,330,230元，為無理
    由，應予駁回。
六、本件事證已臻明確，兩造其餘攻防方法及未經援用之證據，
    業經審酌，核與本件判決結果無影響，爰不逐一論述，併此
    敘明。
七、據上論結，本件原告之訴為無理由。依民事訴訟法第78條，
    判決如主文。
中    華    民    國   100    年    12    月    26    日
                  民事第六庭法  官  張文毓
以上正本係照原本作成。
如對本判決上訴，須於判決送達後20日內向本院提出上訴狀（須
附繕本）。
如委任律師提起上訴者，應一併繳納上訴審裁判費。
中    華    民    國   100    年    12    月    26    日
                            書記官  吳建元